【裁判字號】    99,易緝,65
【裁判日期】    990818
【裁判案由】    偽造文書
【裁判全文】
臺灣板橋地方法院刑事判決              99年度易緝字第65號
公  訴  人  臺灣板橋地方法院檢察署檢察官
被      告  甲○○
上列被告因偽造文書案件，經檢察官提起公訴（88年度偵字第22
846 號) ，被告於本院準備程序中就被訴事實為有罪之陳述，經
本院合議庭裁定由受命法官獨任進行簡式審判程序，判決如下：
    主  文
甲○○行使偽造私文書，足以生損害於公眾及他人，處有期徒刑
月，如易科罰金，以銀元佰元即新臺幣玖佰元折算壹日，偽
造之「汽( 機) 車駕駛人審驗暨各項異動申請書」上「乙○○」
之署名壹枚沒收。
    事  實
一、甲○○與乙○○係兄弟關係，甲○○因未考領職業小客車駕
    駛執照，為冒名盜領乙○○之職業小客車之駕駛執照，乃基
    於使公務員登載不實事項於職務上所掌公文書之犯意，而先
    於民國87年8 月8 日前往臺北縣永和市戶政事務所，以乙○
    ○名義向承辦之公務員張錦霞謊稱己係乙○○本人，因其國
    民身分證於87年8 月8 日遺失，需請領身分證遺失證明書，
    致不知情之張錦霞未為實質審核即將「乙○○所持之Ｚ00000
    0000號國民身分證於87年8 月8 日遺失」之不實事項登載於
    職務上所掌之戶政資料上，並於同年月10日核發貼有甲○○
    照片的身分證遺失證明書1 紙予甲○○，足以生損害於乙○
    ○及戶政機關對於戶政資料管理之正確性。嗣甲○○即基於
    行使使公務員登載不實公文書及行使偽造私文書之犯意，而
    於同年8 月11日，持該身分證遺失證明書及己之照片，前往
    位於臺北市○○路○段21號之臺北市監理處，以遺失補照為
    由，於汽( 機) 車駕駛人審驗暨各項異動登記書上偽簽乙○
    ○之署名1 枚，及填載乙○○之身分資料後，將上開身分證
    遺失證明書、偽造之申請書及其本人照片，交予承辦之公務
    員胡採端核對申請補發職業小型車駕駛執照而為行使，使不
    知情之胡採端將此不實之事項登載於職務上所掌之補發駕照
    異動登記之公文書等相關資料，並補發貼有甲○○照片之「
    乙○○」職業小客車駕照1 枚予甲○○，足以生損害於監理
    機關核發駕駛執照之正確性及乙○○本人。嗣乙○○於88年
    7 月22日前往臨理站辦理駕照，查悉甲○○曾冒用其身分申
    領駕照，經報警處理後，始循線查悉上情。
二、案經臺北縣政府警察局永和分局移送臺灣板橋地方法院檢察
    署檢察官偵查後提起公訴。
    理  由
一、程序方面：按除被告所犯為死刑、無期徒刑、最輕本刑為3
    年以上有期徒刑之罪或高等法院管轄第一審案件者外，於第
    一次審判期日前之準備程序進行中，被告先就被訴事實為有
    罪之陳述時，審判長得告知被告簡式審判程序之旨，並聽取
    當事人、代理人、辯護人及輔佐人之意見後，裁定進行簡式
    審判程序，刑事訴訟法第273 條之1 第1 項定有明文。經核
    ，本件被告甲○○所犯係死刑、無期徒刑、最輕本刑為3 年
    以上有期徒刑以外之罪，其於準備程序中就被訴事實為有罪
    之陳述，經法官告知簡式審判程序之旨，並聽取公訴人、被
    告之意見後，本院爰依首揭規定，合議裁定由受命法官獨任
    進行簡式審判程序，合先敘明。
二、經查，上開事實迭據被告於本院準備程序及審理時坦承不諱
    ，核與證人張錦霞、胡採端、乙○○於警詢、偵訊時之證述
    情節相符，並有臺北縣永和市戶政事務所核發之身分證遺失
    證明書、偽造之汽機車駕駛人審驗暨各項異動申請書各1 份
    在卷可憑，因認被告之自白與事實相符，洵堪認定屬實。本
    件罪證明確，被告犯行洵堪認定，應予依法論科。
三、新舊法之比較適用：
    查被告行為後，刑法部分條文業於94年1 月7 日修正，94年
    2 月2 日公布，並於95年7 月1 日施行。刑法分則編各罪所
    定罰金刑之貨幣單位原為銀元，修正前刑法第33條第5 款規
    定：「罰金：1 元（銀元）以上」，而依罰金罰鍰提高標準
    條例第1 條就72年6 月26日前修正之刑法部分條文罰金數額
    提高2 至10倍，並依現行法規所定貨幣單位折算新臺幣條例
    規定，以銀元1 元折算新臺幣3 元計算，修正前刑法就罰金
    刑之下限規定為新臺幣30元以上，而修正後刑法第33條第5
    款則規定罰金為新臺幣1,000 元以上，經比較後以舊法較有
    利於被告，應依刑法第2 條第1 項前段之規定，適用修正前
    之上開刑法規定，合先敘明。
四、核被告所為，係犯刑法第216 條、第210 條之行使偽造私文
    書罪( 即行使偽造之汽機車駕駛人異動登記書部分) ，及同
    法第216 條、第214 條之行使使公務員登載不實文書罪( 即
    行使登載不實之身分證臨時證明書部分) 。其偽造「乙○○
    」之署名於汽機車駕駛人異動登記書之行為，為偽造私文書
    之部分行為；又其偽造私文書及使公務員登載不實後進而行
    使之低度行為，均應為行使之高度行為所吸收，均不另論罪
    責。被告以同一行使之行為，同時交付偽造之汽機車駕駛人
    異動登記書之私文書，及使公務員登載不實之身分證臨時證
    明書予監理所承辦人員審核，係一行為同時觸犯2 罪名之想
    像競合犯，應從一重之行使偽造私文書處斷。公訴意旨雖未
    論及被告偽簽「乙○○」之姓名，而偽造汽機車駕駛人異動
    登記書之私文書之行為，惟此部分與起訴論罪之行使使公務
    員登載不實文書部分有想像競合犯之裁判上一罪關係，本院
    自得予以審酌，併此敘明。爰審酌被告為一己之私，竟一再
    冒用其兄「乙○○」之名申請核發身分證遺失證明書及職業
    小客車駕駛執照，不僅影響其兄之權益，亦影響戶政機關及
    監理機關之對於戶政資料管理及核發駕駛執照之正確性，惟
    念及其犯後已坦承犯行、態度良好，且被害人乙○○亦具狀
    表示願意原諒被告之行為，不予追究等一切情狀，量處如主
    文所示之刑。又查被告行為時之刑法第41條前段規定為: 「
    犯最重本刑為3 年以下有期徒刑以下之刑之罪，而受6 月以
    下有期徒刑或拘役之宣告，因身體、教育、職業或家庭之關
    係，執行顯有困難者，得以1 元以上、3 元以下折算1 日，
    易科罰金」；嗣於90年1 月10日修正公布之刑法第41條第1
    項前段則規定：「犯最重本刑為5 年以下有期徒刑以下之刑
    之罪，而受6 個月以下有期徒刑或拘役之宣告，因身體、教
    育、職業、家庭之關係或其他正當事由，執行顯有困難者，
    得以1 元以上3 元以下折算1 日，易科罰金。」；94年1 月
    10 日 修正後之刑法第41條第1 項前段則規定：「犯最重本
    刑為5 年以下有期徒刑以下之刑之罪，而受6 個月以下有期
    徒刑或拘役之宣告者，得以新臺幣新臺幣1000元、2000元或
    3000 元 折算1 日，易科罰金。」，比較歷次修正之得易科
    罰金之範圍及易科罰金女折算標準，以90年1 月10日修正公
    布施行之刑法第41條規定，較有利於被告，自應依刑法第2
    條第1項 後段，適用90年1 月10日修正公布之刑法第41條第
    1 項前段之規定，諭知被告如主文所示易科罰金之折算標準
    。至被告於汽機車駕駛人異動登記書上偽造之乙○○署名1
    枚，不問屬於犯人與否，應依刑法第219 條規定沒收之。末
    查被告犯罪時間雖在96年4 月24日以前，惟其於89年2 月3
    日經本院發布通緝，未能於96年12月31日前自動歸案接受偵
    查，迄至99年5 月10日始為警緝獲等情，有本院通緝書、新
    竹市警察局通緝案件移送書各1 份在卷可佐，依該條例第5
    條之規定，屬不得依該條例予以減刑之例外情形，爰不予以
    減刑，附此敘明。
五、不另為無罪諭知之部分：
    公訴意旨另以：被告前揭冒充「乙○○」本人，謊稱己之身
    分證遺失，而使臺北縣永和市戶政府事務所承辦人員張錦霞
    於同年月10日核發貼有被告照片的身分證遺失證明書( 起訴
    書誤載為臨時身分證)1紙予被告，被告嗣持該偽造之身分證
    遺失證明書至監理機關辦理補充職業小客車駕駛執照，其所
    為另觸犯刑法第216 條、212 條之行使偽造特種文書罪等語
    。惟按所謂「偽造」係以無製作權之人不法虛捏他人名義之
    文書為要件( 最高法院89年臺上字第2541號、89年臺上字第
    2118號判決意旨參照) ，查上開身分證遺失證明書係由有權
    製作之人即戶政機關承辦人員張錦霞所製作核發，業經本院
    認定如上，是其內容縱有虛偽不實之處，亦與「偽造」行為
    無涉，公訴意旨容有誤會，惟公訴意旨認上開行為如成立犯
    罪，與前揭認罪科刑部分有牽連犯之裁判上一罪關係，爰不
    另為無罪之諭知，附此敘明。
據上論斷，應依刑事訴訟法第273 條之1 第1 項、第299 條第1
項前段，刑法第2 條第1 項、第216 條、第210 條、第214 條、
第219 條、第55條，90年1 月10日修正公布施行刑法第41條第1
項前段，修正刪除前罰金罰鍰提高標準條例第2 條，現行法規所
定貨幣單位折算新臺幣條例第2 條，判決如主文。
本案經檢察官黃致中到庭執行職務。
中    華    民    國    99    年    8     月    18    日
                  刑事第十四庭  法  官   陳昭筠
以上正本證明與原本無異。
如不服本判決應於送達後10日內向本院提出上訴狀。
                                書記官   黃文儀
中    華    民    國    99    年    8     月    18    日
附錄本案論罪科刑法條全文：
中華民國刑法第216條
行使第 210 條至第 215 條之文書者，依偽造、變造文書或登載
不實事項或使登載不實事項之規定處斷。
中華民國刑法第214條
明知為不實之事項，而使公務員登載於職務上所掌之公文書，足
以生損害於公眾或他人者，處 3 年以下有期徒刑、拘役或 5 百
元以下罰金。
中華民國刑法第210條
偽造、變造私文書，足以生損害於公眾或他人者，處 5 年以下
有期徒刑。

司法院資訊處製作；財團法人民間司法改革基金會備份。
